臺灣臺北地方法院民事判決
111年度金字第22號
原      告  曾廉惟  
訴訟代理人  邵允亮律師
被      告  遠雄人壽保險事業股份有限公司

法定代理人  孟嘉仁  
訴訟代理人  劉煌基律師
複  代理人  鄭雅芳律師
            王姿淨律師
            黃郁婷律師
上列當事人間請求損害賠償事件，本院於民國111年7月6日言詞
辯論終結，判決如下：
    主  文
原告之訴及假執行之聲請均駁回。
訴訟費用由原告負擔。
    事實及理由
一、原告主張：
　㈠緣訴外人顏美珠為被告公司之保險業務員，被告公司未盡監
    督、管理其業務員之義務，任顏美珠於民國107年8月間起自
    108年1月間止，對原告不當招攬保險契約，致原告因此向被
    告公司投保8筆保單(保單號碼如附表所示，下稱系爭保單)
    ，並因此終止台灣人壽保險股份有限公司之3筆保單(下稱台
    灣人壽保單)，並辦理其保誠人壽保險股份有限公司(下稱保
    誠人壽保單）之保單借款，以終止台灣人壽保單所獲得之解
    約金及保誠人壽保單借款支付系爭保單之保費，被告公司未
    盡查核要保人之財務狀況，踐行適合性原則等義務，即核准
    原告投保系爭保單。
　㈡原告於投保系爭保單後，始發現保費嚴重超出家庭收入支出預算而無力負擔，以顏美珠招攬系爭保單行為不當向被告公司申訴，請求賠償系爭保單保費新臺幣（下同）104萬7021元、解除台灣人壽保單之損害29萬6192元、保誠人壽保單保單借款之利息損害1萬597元，共135萬3810元，因被告公司不同意原告之申訴，原告僅得向財團法人金融消費評議中心（下稱金消評議中心）提出評議申請，經金消評議中心於108年11月22日作成108年評字第1316號評議書(下稱系爭評議書)，認定顏美珠不當招攬系爭保單情節重大，被告公司亦違反如附件所示之規定，被告公司需補償原告系爭保單前7張保單所繳保費104萬7021元之70％即73萬2915元（下稱系爭評議結果），原告至此方發現被告公司實已分別違反金融消費者保護法（下稱金消保法）第8條第1項、第9條第1項規定，應分別依保險業務員管理規則第15條第1項、金消保法第11條前段對原告負損害賠償責任，原告因此得依金消保法第11條之3第1項規定，對被告公司過失所致之原告損害135萬3810元，請求酌定損害額1倍即135萬3810元之懲罰性賠償。
　㈢爰依金消保法第11條之3第1項規定提起本件訴訟等語，並聲
    明：⒈被告公司應給付原告135萬3810元，及自起訴狀繕本送
    達翌日起至清償日止，按年息5％計算之利息。⒉原告願供擔
    保，請准宣告假執行。
二、被告公司則以：
　㈠如法院認原告於向金消評議中心申請評議時，已包括主張金
    消保法第11條之3第1項之懲罰性賠償請求權，系爭評議結果
    雖未經送請法院核可，但被告公司已經依系爭評議結果之內
    容履行，依金消保法第30條第4項規定之立法理由，系爭評
    議書應取得與確定判決同一之效力，有一事不再理之適用，
    原告起訴已屬不合法，應裁定駁回。縱認系爭評議書無與確
    定判決同一之效力，系爭評議書作成後，業經兩造分別回覆
    同意接受系爭評議結果，系爭評議書自具和解契約之性質，
    原告應受系爭評議書和解效力之拘束，不得再對被告公司提
    起本件訴訟。
  ㈡如法院認原告於向金消評議中心申請評議時，未主張金消保
    法第11條之3第1項之懲罰性賠償請求權，則因原告於108年7
    月30日即提出評議申請，當已知悉有向被告公司請求賠償之
    原因，本件起訴時間已為110年11月22日，已罹於2年之消滅
    時效。
　㈢原告投保系爭保單時，已填寫保單財務狀況告知書，可見原
    告已確認其財務狀況後供被告公司核保評估。被告公司並於
    107年12月11日電訪原告確認業務員已向原告說明系爭保單
    內容且符合原告需求。又原告自96年起即有購買保險之經驗
    ，具判斷是否投保之能力，被告公司已盡瞭解金融消費者之
    投保目的及需求程度，並進行相關核保程序，並未有原告所
    主張之疏失等語，資為抗辯，並聲明：⒈原告之訴及假執行
    之聲請均駁回。⒉如受不利判決，願供擔保請准宣告免為假
    執行。
三、兩造不爭執之事實：
　㈠原告曾經顏美珠之招攬向被告公司投保系爭保單（見本院卷
    第123頁）。
　㈡金消評議中心於108年11月22日作成系爭評議書，被告業依系
    爭評議結果履行完畢，系爭評議書未經法院核可（見本院卷
    第123、192頁）。
　㈢本件訴訟係於110年11月23日起訴（見本院卷第283頁）。
　㈣兩造對他造所提證物形式真正均不爭執（見本院卷第283-284
    頁）。
四、原告另主張被告公司應依金消保法第11條之3第1項規定，對
    過失所致之原告損害，給付損害額1倍即135萬3810元之懲罰
    性賠償等節，為被告公司所否認，並以前詞置辯，是本件應
    審酌之爭點厥為：㈠系爭評議書之效力為何？㈡系爭評議書效
    力之客觀範圍為何？有無包括金消保法第11條之3第1項之懲
    罰性賠償責任？㈢原告本件請求是否已罹於消滅時效？㈣原告
    本件請求是否有理由？金額為若干？茲分述如下：
　㈠系爭評議書具和解契約之效力：
　⒈按金融消費者就金融消費爭議事件應先向金融服務業提出申
    訴，金融服務業應於收受申訴之日起30日內為適當之處理，
    並將處理結果回覆提出申訴之金融消費者；金融消費者不接
    受處理結果者或金融服務業逾上述期限不為處理者，金融消
    費者得於收受處理結果或期限屆滿之日起60日內，向爭議處
    理機構申請評議，金消保法第13條第2項定有明文。查原告
    就顏美珠不當招攬系爭保單事件，先係向被告公司提起申訴
    ，因不接受被告公司之處理結果，故於108年7月30日向金消
    評議中心申請評議等情，有原告之金消評議中心評議申請書
    在卷可佐（見本院卷第251-256頁），合先敘明。
　⒉按當事人應於評議書所載期限內，以書面通知爭議處理機構
    ，表明接受或拒絕評議決定之意思。評議經當事人雙方接受
    而成立，金消保法第29條第1項定有明文。查系爭評議書作
    成後，經兩造填具回函接受系爭評議結果乙情，有評議決定
    回函2份在卷可考（見本院卷第249-250頁），是系爭評議結
    果依上開規定，已視為成立，次予敘明。
　⒊按金融消費者得於評議成立之日起90日之不變期間內，申請
    爭議處理機構將評議書送請法院核可。爭議處理機構應於受
    理前述申請之日起5日內，將評議書及卷證送請爭議處理機
    構事務所所在地之管轄地方法院核可。但爭議處理機構送請
    法院核可前，金融服務業已依評議成立之內容完全履行者，
    免送請核可；評議書依第二項規定經法院核可者，與民事確
    定判決有同一之效力，當事人就該事件不得再行起訴或依本
    法申訴、申請評議，金消保法第30條第1項、第4項分別定有
    明文。查系爭評議結果成立後，因被告公司已於成立之日起
    90日內按系爭評議結果履行，系爭評議書未送法院核可等節
    ，為兩造所不爭（見不爭執事項㈡），是依上開規定，系爭
    評議書顯無與民事確定判決同一之效力，被告公司抗辯：系
    爭評議書有與民事確定判決同一之效力，有一事不再理原則
    之適用云云，顯無可採。
　⒋按稱和解者，謂當事人約定，互相讓步，以終止爭執或防止
    爭執發生之契約；和解有使當事人所拋棄之權利消滅及使當
    事人取得和解契約所訂明權利之效力，民法第736條、第737
    條分別定有明文。參諸金消保法第29條規定之立法理由略以
    ：「依司法院釋字第591號解釋意旨，人民既為私法上之權
    利主體，於程序上亦應居於主體地位，俾其享有程序處分權
    及程序選擇權，於無礙公益之一定範圍內，得以合意選擇循
    訴訟或其他法定之非訴訟程序處理爭議。仲裁係人民依法律
    之規定，本於契約自由原則，以當事人合意選擇依訴訟外之
    途徑處理爭議之制度，兼有程序法與實體法之雙重效力，具
    私法紛爭自主解決之特性，為憲法之所許。本法所設訴訟外
    之爭議處理程序亦應保障金融消費者及金融服務業合意使用
    本法爭議處理機制與處理結果之程序選擇權及程序處分權。
    爰於第一項規定，當事人雙方應於評議書所載期限內表明是
    否接受評議決定。評議經當事人雙方接受而成立。」是金消
    保法之評議制度本質為訴訟外紛爭解決機制，若當事人雙方
    均接受評議結果，即係當事人雙方合意約定互相讓步，以終
    止爭執或防止爭執發生，成立民法第736條之和解契約。依
    此，因兩造接受系爭評議結果，系爭評議結果業已成立，系
    爭評議書應屬和解契約，具和解契約之效力（至系爭評議書
    之效力客觀範圍，詳下述㈡）。
　㈡系爭評議書效力之客觀範圍包括認定被告公司毋庸依金消保
    法第11條之3第1項負懲罰性賠償責任：
　⒈系爭評議書效力之客觀範圍可自原告之評議申請書、系爭評
    議書兩面向加以分析，依序分述如下：
　⑴觀諸原告之評議申請書（見本院卷第251-256頁），其申請評
    議之「請求標的」係請求撤銷系爭保單，並返還系爭保單所
    繳保費106萬7157元，求償台灣人壽保單解約損失31萬6451
    元及保誠人壽保單利息損失1萬1115元，請求查辦被告公司
    未盡督導之責，任顏美珠不當招攬系爭保單；其申請評議之
    「事實及理由」，則始末陳述顏美珠不當招攬系爭保單之經
    過，遍觀原告之評議申請書，未提及金融法規（含金消保法
    ）任一條文，顯然原告申請評議之真意，係以顏美珠不當招
    攬系爭保單及被告公司未盡督導之責之「原因事實」申請金
    消評議中心依一切現行相關金融法規就顏美珠、被告公司應
    負責任為評議，並未有任何責任種類、範圍之限定。
　⑵參諸系爭評議書之理由（見本院卷第87-97頁），將顏美珠有
    無不當招攬情事列為爭點（參系爭評議書五），並依序認定
    原告未於撤銷權行使期間撤銷系爭保單，請求返還系爭保單
    保費係屬無據（參系爭評議書六、㈡）、顏美珠招攬系爭保
    單之行為業已違反業務員管理規則第19條第1項第1款、第4
    款、第5款、第8款規定（參系爭評議書六、㈤）、被告公司
    就系爭保單之核保違反附件所示之規定（參系爭評議書六、
    ㈦）、原告支出系爭保單之保費亦獲得系爭保單之保障，系
    爭保單之保費非原告所受損害，原告未舉證因解除台灣人壽
    保單所受損害，保誠人壽保單借款之利息為使用資金之成本
    ，非原告所受損害，原告請求被告公司負損害賠償責任，係
    屬無據(參系爭評議書六、㈧）、金消評議中心綜合考量顏美
    珠不當招攬系爭保單情節重大，被告公司行為非無疏失，原
    告就系爭保單之締結非無可究責之處，依金消保法第20條第
    1項規定認應由被告公司「補償」原告系爭保單之前7張保單
    之保費70％即73萬2915元為合理（參系爭評議書六、㈨）。由
    此可知，金消評議中心確實係以原告提出之原因事實，而綜
    合一切現行相關金融法規認定顏美珠、被告公司行為有無違
    反特定金融法規，是否應依金融法規對原告負損害賠償責任
    ，而最終認定顏美珠、被告公司雖各違反上開所述之金融法
    規，然原告並無損害，是被告公司毋庸對原告負損害賠償責
    任，系爭評議書乃依金消保法第20條第1項規定，以衡平法
    理，認被告公司應「補償」原告73萬2915元。換言之，系爭
    評議書認定被告公司在一切現行相關金融法規下，並無應負
    之損害賠償責任，自包括認定被告公司毋庸依金消保法任一
    條文負賠償責任，此觀如附件所示法規中業已提及被告公司
    違反金消保法第9條、第11條前段規定，但系爭評議書認定
    原告無損害，故被告公司毋庸負損害賠償責任益明。又按金
    融服務業因違反本法規定應負損害賠償責任者，對於故意所
    致之損害，法院得因金融消費者之請求，依侵害情節，酌定
    損害額三倍以下之懲罰性賠償；對於過失所致之損害，得酌
    定損害額一倍以下之懲罰性賠償，金消保法第11條之3定有
    明文。從金消保法第11條之3規定之規定架構，係以「金融
    服務業因違反本法規定應負損害賠償責任」為其前提，系爭
    評議書並未認定被告公司應依金消保法任一條文負損害賠償
    責任，被告公司自無再依金消保法第11條之3規定負懲罰性
    賠償責任之可能，堪以認定系爭評議書效力之客觀範圍包括
    認定被告公司毋庸依金消保法第11條之3第1項規定負懲罰性
    賠償責任。原告主張系爭評議書僅就「被告公司及/或所屬
    顏美珠對原告之損害賠償責任」，發生類似和解效果，「被
    告公司對原告之懲罰性賠償金責任」不生和解效果云云，既
    與原告申請評議時之真意不符，亦與系爭評議書之客觀審理
    、效力範圍不合，尚無可取。
　⒉是以，系爭評議書效力之客觀範圍包括認定被告公司毋庸依
    金消保法第11條之3第1項規定負懲罰性賠償責任，經兩造接
    受系爭評議結果後發生和解契約之效力，即拋棄主張被告公
    司應依金融法規對原告負損害賠償責任之權利，而原告依系
    爭評議書取得請求被告公司補償73萬2915元之權利，原告已
    不得再提起本件訴訟再事主張被告公司應依金消保法第11條
    之3第1項規定負懲罰性賠償責任，否則形同原告得一方面接
    受系爭評議結果，並獲被告公司補償之給付，另方面又實質
    否定系爭評議結果另行爭訟，實有違誠信原則。
　㈢原告本件請求已罹於消滅時效：
　⒈按前項懲罰性賠償請求權，自請求權人知有得受賠償之原因
    時起2年間不行使而消滅；自賠償原因發生之日起逾5年者，
    亦同，金消保法第11條之3第2項定有明文。
　⒉查原告於108年7月30日即已就本件爭議所受損害向金消評議
    中心申請評議，原告申請評議之真意，係以上開所述之原因
    事實申請金消評議中心依一切現行相關金融法規就顏美珠、
    被告公司應負責任為評議，均如前述，是原告至遲於108年7
    月30日即得知其有得受賠償之原因，本件金消保法第11條之
    3第1項懲罰性賠償請求權之時效，應自108年7月30日起算，
    經過2年時效完成。惟原告遲至110年11月23日方向被告公司
    提起本件訴訟，此為兩造所不爭（見不爭執事項㈢），則縱
    不論本院上開㈡所述，原告受和解契約效力之拘束，已不得
    提起本件訴訟再事請求被告公司依金消保法第11條之3第1項
    規定負懲罰性賠償責任，原告之金消保法第11條之3第1項懲
    罰性賠償請求權應已罹於時效。
　⒊原告雖主張：原告係於108年11月28日收受系爭評議書時始知
    道被告公司有違反如附件所示法規之情形，請求權時效應自
    斯時起算云云。惟原告申請評議時並未載明任一金融法規，
    故其真意係以上開所述之原因事實申請金消評議中心依一切
    現行相關金融法規就顏美珠、被告公司應負責任為評議，並
    無限定僅就「被告公司及/或所屬業務員顏美珠對原告之損
    害賠償責任」申請評議，已如前述，足見「請求權人知有得
    受賠償之原因時起」之消滅時效起算點，至少應自原告108
    年7月30日申請評議時即應起算，而不得自原告收受系爭評
    議書時起算，原告此部分主張，亦無可取。
　㈣原告本件請求無理由：
　　原告雖持系爭評議書主張被告公司應依金消保法第11條之3
    第1項規定，對於過失所致原告損害，負損害額1倍之懲罰性
    賠償責任云云，然系爭評議書認定被告公司毋庸依任何金融
    法規（包括金消保法）負賠償責任，系爭評議結果經兩造接
    受後，已具和解契約效力，原告已不得提起本件訴訟再事請
    求被告公司依金消保法第11條之3第1項規定負懲罰性賠償責
    任，況原告之金消保法第11條之3第1項懲罰性賠償請求權實
    已罹於時效，原告本件請求，應屬無據。
五、綜上所述，原告依金消保法第11條之3第1項規定請求：被告
    公司應給付原告135萬3810元，及自起訴狀繕本送達翌日起
    至清償日止，按年息5％計算之利息，為無理由，應予駁回。
    原告之訴既經駁回，其假執行之聲請，亦失所附麗，併予駁
    回。
六、本件事證已臻明確，兩造其餘攻防方法及所提證據，經本院
    斟酌後，核與判決結果不生影響，爰不予逐一論駁，併此敘
    明。
七、訴訟費用負擔之依據：民事訴訟法第78條。
中　　華　　民　　國　　111 　年　　8 　　月　　19　　日
　　　　　　　　　民事第二庭  法　官  李子寧
以上正本係照原本作成。
如對本判決上訴，須於判決送達後20日內向本院提出上訴狀。如
委任律師提起上訴者，應一併繳納上訴審裁判費。　　　　　　
中　　華　　民　　國　　111 　年　　8 　　月　　19　　日
　　　　　　　　　            書記官  黃幸雪
附表：
編號 保單號碼 編號 保單號碼 1 0000000000 5 0000000000 2 0000000000 6 0000000000 3 0000000000 7 0000000000 4 0000000000 8 0000000000 
附件：
金融消費者保護法第9條第1項、第11條前段 金融服務業確保金融商品或服務適合金融消費者辦法第3條、第8條第1項第3款、第9條第1項第2款 保險業招攬及核保理賠辦法第7條第1項第4款 102年4月2日修正之保險業招攬及核保作業控管自律規範第2條第2項第5款、第2條第3項第3款、第3條第2項、第3條第3項第2款(按：為舊法條次，非111年03月31日修正之現行版本)